【裁判字號】    97,簡上,615
【裁判日期】    970826
【裁判案由】    詐欺
【裁判全文】
臺灣桃園地方法院刑事判決             97年度簡上字第615號
上  訴  人  臺灣桃園地方法院檢察署檢察官
上  訴  人
即  被  告  丙○○
上列上訴人因被告詐欺案件，不服本院刑事庭於民國97年6 月30
日所為之97年度桃簡字第1672號第一審簡易判決（起訴案號：96
年度偵字第30121 號，移送併辦案號：97年度偵字第12865 號）
，提起上訴，本院管轄之第二審合議庭判決如下︰
    主  文
原判決撤銷。
丙○○幫助意圖為自己不法之所有，以詐術使人將本人之物交付
，處有期徒刑肆月，如易科罰金，以新臺幣壹仟元折算壹日。
未扣案之「丙○○」印章貳個沒收。
    事  實
一、丙○○可預見將自己之金融機關帳戶存摺、提款卡、印章及
    密碼交付他人使用，恐遭利用作為人頭帳戶，於詐騙集團對
    被害人施以詐術得逞致被害人匯入款項後再予提領運用，竟
    基於幫助他人詐欺取財之未必故意，於民國96年9 月5 日下
    午2 時許，在臺中縣太平市宜欣國小門口，將其申請使用之
    華南商業銀行桃園分行帳號000000000000號帳戶、臺灣郵政
    股份有限公司（下稱郵局）帳號00000000000000號帳戶、上
    海商業銀行桃園分行帳號00000000000000000 號帳戶及臺新
    商業銀行帳戶（帳號不詳）之存摺、提款卡共4 份、印章共
    2 個及上開各帳戶之密碼，交予姓名年籍不詳自稱「陳先生
    」之成年男子，任由該男子使用；嗣該男子所屬之詐欺集團
    某自稱「孫志剛」之男性成員即基於意圖為自己不法所有之
    詐欺犯意，先於96年9 月15日在網路上刊登販賣汽車廣告，
    與甲○○於網路上洽談販賣車輛事宜，並詐稱欲確認甲○○
    之信用，於96年9 月30日郵寄丙○○上開華南商業銀行帳戶
    存摺1 本、提款卡1 張及印章1 個，佯稱甲○○可先將款項
    匯入後再自行提出，致使甲○○誤信為真陷於錯誤，於96年
    10月1 日下午3 時許，在臺北市大安區○○○路○ 段212 號
    華南商業銀行內，以現金存款方式存入新臺幣（下同）65萬
    元至丙○○上開華南商業銀行帳戶，欲將款項提領時，該款
    項已遭該男子以網路轉帳方式轉至丙○○申請之上開上海商
    業銀行帳戶內，並旋遭提領；嗣後詐欺集團成員再於96年10
    月1 日撥打網路電話予乙○○，詐稱可入股投資國外賭博網
    站，致使乙○○陷於錯誤，在臺灣中小企業銀行匯款20萬元
    至上開丙○○之郵局帳戶，並接續於96年10月5 日，匯款10
    萬元至指定之彰化銀行北臺中分行00000000000000號帳戶（
    由鄭昆太申請使用，此部分由檢察官另行偵查辦理），旋為
    詐欺集團成員提領一空。案經甲○○、乙○○察覺有異報警
    處理，循線始查獲上情。
二、案經桃園縣政府警察局桃園分局報請臺灣桃園地方法院檢察
    署檢察官偵查後聲請簡易判決處刑，及臺中縣政府警察局烏
    日分局報請臺灣臺中地方法院檢察署呈請臺灣高等法院檢察
    署檢察長核轉臺灣桃園地方法院檢察署檢察官偵查後移送本
    院併辦。
    理  由
一、訊據被告丙○○於本院第二審審理中否認有何幫助詐欺犯行
    ，並辯稱：當時是因為家中經濟問題想要辦理貸款，在報紙
    上看到貸款的訊息，所以依報載電話與「陳先生」聯絡，並
    在96年9 月初在臺中縣太平市宜欣國小門口交我申辦的華南
    銀行、上海銀行、郵局、臺新銀行帳戶存摺、提款卡、密碼
    及上開帳戶部分共用的印章2 個交給「陳先生」，「陳先生
    」說要作一些假資料，他們公司的人會將錢存進我的帳戶中
    ，做假交易云云。經查：
  (一)被害人甲○○於96年9 月15日係遭在網路上刊登販賣汽車廣
    告並自稱「孫志剛」之人，於網路上洽談販賣車輛事宜而遭
    詐稱欲確認甲○○之信用，「孫志剛」於96年9 月30日郵寄
    丙○○上開華南商業銀行帳戶存摺1 本、提款卡1 張及印章
    1 個，再佯稱甲○○可先將款項匯入後再自行提出，致使甲○○誤信為真陷於錯誤，於96年10月1 日下午3 時許，在臺
    北市大安區○○○路○ 段212 號華南商業銀行內，以現金存
    款方式存入65萬元至被告申辦之華南商業銀行桃園分行0000
    00000000號帳戶，欲將款項提領時，該款項已遭該男子以網
    路轉帳方式轉至被告申辦上海商業銀行桃園分行0000000000
    0000000 號帳戶內，並旋遭提領，而被害人乙○○係遭不詳
    人士於96年10月1 日撥打網路電話，詐稱可入股投資國外賭
    博網站，致使乙○○陷於錯誤，在臺灣中小企業銀行匯款20
    萬元至被告申辦之郵局0000000000000 號帳戶，再於96年10
    月5 日，匯款10萬元至案外人鄭昆太申辦之彰化銀行北臺中
    分行00000000000000號帳戶等情，除據證人甲○○、乙○○
    於警詢中證述明確外，復有華南商業銀行客戶中文資料登錄
    單、存款事故狀況查詢、查詢客戶約定資料查詢印表各1 份
    、金融機構聯防機制通報單2 份、臺灣中小企業銀行匯款申
    請書1 紙、臺灣郵政股份有限公司臺中郵局函附被告郵政存
    簿儲金立帳申請書、客戶歷史交易清單1 份在卷可參，足認
    被害人甲○○、乙○○分別遭詐騙集團成員詐騙後，各匯款
    65萬元、20萬元至被告申辦之華南商業銀行、郵局帳戶內等
    情明確。
  (二)至於被告辯稱其提供帳戶資料給「陳先生」僅係為辦理貸款
    作假交易之用，並無用作不法用途云云，經查，被告既稱提
    供帳戶之目的係作為貸款之用，惟被告未能提出任何其委託
    「陳先生」辦理貸款事宜之相關憑據，且質之被告欲向何家
    銀行申辦貸款，被告亦稱「陳先生」沒有說要辦哪家銀行的
    貸款等情，則被告提供上開銀行、郵局之帳戶是否確為辦理
    貸款之用，已有所疑。又被告於警詢中供稱：「陳先生」說
    準備的存摺越多，可貸得的金額越多，當時未說可貸得的金
    額多少等語，惟依一般向銀行申辦貸款之程序，並不需提供
    個人其他銀行或郵局之存摺、密碼、提款卡等帳戶資料，且
    銀行貸款之金額多寡係根據個人之信用、償債能力等債信狀
    況決定之，豈可能提供越多其他銀行帳戶存摺則可貸得越多
    金額之理？被告所辯提供帳戶資料用以製造假交易資料辦理
    貸款云云，顯非可採。又被告於檢察官訊問時亦坦承知道「
    陳先生」可能用不合法方式貸款，亦可能任意使用其帳戶提
    、存款，且其無法控管犯罪風險等情甚明，參以被告為身心
    健全之成年人，有足夠之學歷、工作經驗可知悉「陳先生」
    可能將其帳戶資料用為不法用途，又金融存款帳戶，事關存
    戶個人財產權益之保障，與存戶之金融卡及密碼結合，其專
    屬性、私密性更形提高，除非本人或與本人具密切之關係者
    ，難認有何理由可自由流通使用該存摺、金融卡及密碼，一
    般人亦均有應妥為保管存摺、金融卡及密碼，以防止被他人
    冒用之認識，縱有特殊情況偶有將存摺、金融卡及密碼交付
    他人之需，亦必深入瞭解其用途後再行提供以使用，恆係吾
    人日常生活經驗與事理；且金融帳戶為個人理財之工具，申
    請開設金融帳戶並無任何特殊之限制，一般民眾皆可以存入
    最低開戶金額之方式申請開戶，一個人可以在不同之金融機
    構申請多數之存款帳戶使用，並無何困難，此乃眾所週知之
    事實。且依一般人之社會生活經驗，若見有非親非故之人不
    以自己名義申請開戶，反而以出價蒐購或借用之方式向他人
    蒐集金融機構帳戶供己使用，衡情當能預見蒐集金融帳戶者
    ，係將所蒐集之帳戶用於從事財產犯罪。況觀諸現今社會上
    ，詐騙者以蒐集之人頭帳戶，作為詐欺之轉帳帳戶，業經報
    章媒體時有批露，因此交付帳戶予非親非故之人，受讓人將
    持以從事財產犯罪，已屬一般智識經驗之人所能知悉或預見
    。被告對於向其蒐集本件帳戶資料之人，將持以作為詐欺取
    財犯罪之不法使用，亦顯然有所預見，其無正當理由，竟輕
    率將本件存摺、提款卡、密碼、印章等帳戶資料提供予身分
    上不具密切關係之人，對於該持用其帳戶資料之人果真用以
    作為詐欺取財之轉帳工具，顯然亦不違背被告之本意，本件
    雖查無積極證據證明被告與該蒐集其帳戶之人有何共同實施
    詐欺犯行之手段施用或犯意聯絡，惟被告對於金融帳戶交付
    他人使用，可能遭持以從事詐欺取財犯罪之用，有所預見，
    且果真被利用作為詐欺取財之轉帳帳戶，又不違背被告之本
    意，足認被告有以提供帳戶予他人，幫助他人犯詐欺取財罪
    之未必故意，彰彰明甚。綜上所述，本件事證明確，被告犯
    行洵堪認定。
二、按幫助犯之成立，主觀上行為人須有幫助故意，客觀上須有
    幫助行為，意即需對於犯罪與正犯有共同之認識，而以幫助
    之意思，對於正犯資以助力，而未參與實施犯罪之行為者而
    言（參照最高法院75年度臺上字第1509號、88年度臺上字第
    1270號判決意旨）。核被告丙○○將所有之華南商業銀行、
    上海商業銀行、郵局、臺新銀行帳戶資料提供予真實姓名、
    年籍不詳之成年人，供其所屬犯罪集團成員詐騙財物，被告
    顯係基於幫助他人詐欺財物之犯意，且所為提供上開銀行、
    郵局存摺、金融卡、密碼、印章予他人之行為，亦屬刑法詐
    欺罪構成要件以外之行為，其既以幫助他人詐欺之意思而參
    與犯罪構成要件以外之行為，係犯刑法第339 第1 項、第30
    條第1 項前段之幫助詐欺罪，並刑法第30條第2 項之規定減
    輕其刑。本件被告雖幫助詐欺集團先後2 次詐欺取財既遂，
    然因被告僅有1 次提供存摺、提款卡、印章及密碼之幫助行
    為，應僅成立一幫助詐欺之罪。被告以一幫助詐欺犯行，同
    時侵害被害人甲○○、乙○○之財產法益，為想像競合犯，
    應從一重論以幫助詐欺取財罪處斷。又被告幫助詐欺集團成
    員詐騙乙○○部分雖未據公訴人起訴，然此部分與被告被訴
    幫助詐欺集團成員詐騙甲○○部分有想像競合犯之關係，為
    起訴效力所及，本院自應併予審究。原審審酌被告明知近年
    來國內多有詐欺集團犯案，均係借用人頭帳戶以作為收受不
    法所得款項之手段，猶提供上開銀行帳戶供他人充為犯罪收
    贓之用，不僅助長詐欺等財產犯罪於社會上充斥橫行，且因
    有「人頭戶」包藏掩飾致而查緝困難之故，主犯成員遂有恃
    無恐，行徑乃更加囂張、狂放，直視法律為無物、若敝屣，
    馴致臺灣漸成各種財產犯罪集團之樂園，如入無人之境，是
    見被告犯行所生之危害極鉅，而被告犯後坦承犯行，態度尚
    佳，暨犯罪之動機、目的、手段等一切情狀，引用刑法第33
    9 條第1 項、第30條第1 項前段、第2 項、第41條第1 項前
    段、刑法施行法第1 條之1 第1 項、第2 項前段，量處被告
    拘役55日，並諭知易科罰金之折算標準，固非無見，然原審
    漏未論述被告幫助詐欺乙○○部分係未據起訴而基於審判不
    可分原則而由法院併予審理之部分，再按刑之量定，為求個
    案裁判之妥當性，法律固賦與法院裁量權，但此項裁量權之
    行使，並非漫無標準，仍應依刑法第57條規定，審酌行為人
    及其行為等一切情狀，為整體之評價，使罪刑均衡，輕重得
    宜；又刑事審判之量刑，在於實現刑罰權之分配的正義，故
    法院對有罪之被告科刑，應符合罪刑相當之原則，使罰當其
    罪，以契合人民之法律感情，此所以刑法第57條明定科刑時
    應審酌一切情狀，尤應注意該條所列各款事項，以為科刑輕
    重之標準，最高法院87年度臺上字第2672號、88年度臺上字
    第2201號裁判意旨可資參照，本件被告於本院第二審審理中
    已否認犯行，犯後態度不佳，且被告以一幫助行為幫助詐欺
    集團成員詐騙金額高達85萬元，被害人損失重大，被告亦尚
    未與被害人達成和解或賠償被害人，原審僅量處被告拘役55
    日難認量刑妥適，公訴人以原審量刑過輕為由提起本件上訴
    為有理由，而被告以其並未犯罪為由提起上訴，則屬無理由
    ，然原審既有上開未洽之處，仍應由本院第二審撤銷原判決
    後，自為判決。爰審酌被告任意提供其4 個銀行、郵局帳戶
    資料予他人使用，造成犯罪偵查困難，幕後犯罪人得以逍遙
    法外，致使此類犯罪手法層出不窮，嚴重危害交易秩序與社
    會治安，被害人甲○○損失為65萬元、被害人乙○○損失20
    萬元，及被告其平日素行、智識程度，犯後否認犯罪，尚未
    與被害人達成和解或賠償之犯後態度等一切情狀，認公訴人
    求處被告有期徒刑4 月尚屬妥適，而量處如主文所示之刑示
    懲。被告提供「陳先生」所屬詐欺集團成員使用之存戶「丙○○」印章共2 個，係被告所有而供犯罪所用之物，雖未扣
    案，然不能證明業已滅失，仍應依刑法第38條第1 項第2 款
    諭知沒收，至於被告上開申辦之華南商業銀行桃園分行帳戶
    及上海商業銀行桃園分行帳戶、郵局帳戶之存簿及提款卡，
    固係被告提供充為幫助該集團詐欺取財所用，然依現今金融
    機構與客戶之契約，係由金融機構提供予客戶使用，於客戶
    結清帳戶時，存摺由金融機構於該存摺註記作廢後客戶始得
    留存、金融機構大多要求提款卡需剪卡寄回等情觀之，上開
    存摺、提款卡之所有權應仍屬金融機構所有，均不予宣告沒
    收，附此敘明。
據上論斷，應依刑事訴訟法第455 條之1 第1 項、第3 項、第36
9 條第1 項前段、第364 條、第299 條第1 項前段，刑法第339
條第1 項、第30條第1 項前段、第2 項、第55條、第41條第1 項
前段，刑法施行法第1 條之1 第1 項、第2 項前段，判決如主文
。
本案經檢察官徐文豪到庭執行職務。
中    華    民    國    97    年    8     月    26    日
                      臺灣桃園地方法院刑事第四庭
                          審判長法  官    黃斯偉
                                法  官    張淑華
                                法  官    蘇昭蓉
以上正本證明與原本無異。
不得上訴。
                                書記官     黃俊燁
中    華    民    國    97    年    8     月    26    日


司法院資訊處製作；財團法人民間司法改革基金會備份。
